臺灣高等法院刑事判決　　　　　　　　　　　　　九十二年度上易字第二八七一號
　　上　訴　人　臺灣臺北地方法院檢察署檢察官
　　上　訴　人
　　即　被　告　甲○○原名林忠.
右上訴人因被告違反律師法等案件，不服臺灣臺北地方法院八十八年度易字第六二０
號，中華民國九十二年七月四日第一審判決（起訴案號：臺灣臺北地方法院檢察署八
十七年度偵字第九一九七號），提起上訴，本院判決如左：
    主  文
原判決關於重利部分撤銷。
甲○○被訴重利部分無罪。
其他上訴駁回。
    理  由
甲、撤銷改判部分：
一、公訴意旨略以：被告甲○○（原名林忠原）基於概括之犯意，自民國八十三年一
    月間至八月間，在臺北市○○路○段四十二號二樓處，陸續以每一萬元十天收取
    利息新臺幣（下同）一萬元至一萬八千元利息之方式，借款給急迫需用金錢之謝
    菁菲、楊榮生夫婦及不特定人，前後共約貸予一千二百多萬元，取得與原本顯不
    相當之重利。因認被告涉犯刑法第三百四十四條之重利罪嫌云云。
二、按犯罪事實應依證據認定之，無證據不得推定其犯罪事實，又不能證明被告犯罪
    者，應諭知無罪之判決，刑事訴訟法第一百五十四條、第三百零一條第一項分別
    定有明文。又刑事訴訟法上所謂認定犯罪事實之證據，係指足以認定被告確有犯
    罪行為之積極證據而言（最高法院二十九年上字第三一○五號判例參照）。事實
    之認定，應憑證據，如未能發現相當證據，或證據不足以證明，自不能以推測或
    擬制之方法，為裁判基礎（最高法院四十年臺上字第八六號判例參照）。
三、本件公訴人認被告甲○○涉有重利罪嫌，無非以證人乙○○、謝菁菲、黃高木、
    蔡寶玲、丙○○等之證詞為其論據。訊據被告甲○○矢口否認有何連續重利之行
    為，辯稱：伊是代乙○○將款項借給謝菁菲，只是轉交借款，沒有賺取任何利息
    錢云云。
四、經查：按刑法第三百四十四條重利罪成立之要件為(1)乘人急迫、輕率或無經驗，
    貸以金錢或其他物品，(2)取得與原本顯不相當之重利。所謂乘人急迫、輕率或無
    經驗，貸以金錢或其他物品，係指明知他人出於急迫、輕率或無經驗，而利用機
    會故為貸與；所謂取得與原本顯不相當之重利，係指就原本利率、時期核算及參
    酌當地之經濟狀況，較之一般債務之利息，顯有特殊之超額者而言。故約定利率
    雖超過法定限制，致取得之利息與原本顯不相當，但在立約當時債權人如無乘債
    務人急迫輕率或無經驗之情形，尚不構成刑法第三百四十四條之重利罪。本件證
    人乙○○僅證述其確有借款給被告，而證人謝菁菲僅證稱向被告借款，證人黃高
    木、蔡寶玲、丙○○亦僅見聞被告借款予謝菁菲，或聽聞被告與謝菁菲提及借款
    發生糾葛之事實，惟均未論及其借款人謝菁菲當時有何急迫輕率或無經驗之情形
    ，致使被告有可趁之機，而公訴人亦未就借款人謝菁菲有何急迫輕率或無經驗之
    情形詳加舉證，縱被告與借款人謝菁菲就利息之約定利率遠超過民法第二百零五
    條所規定約定利率不得超過週年百分之二十之限制，惟依前揭說明，尚不構成刑
    法第三百四十四條之重利罪。至於公訴人所指，被告貸款予「不特定人」部分，
    究竟被告貸款予何人？金額若干？利率多少？均未據舉證以對，此部份殊乏積極
    之證據，尚不能證明被告犯罪，附此敘明。
五、綜上所述，公訴人所提之證據，尚難據以認定被告確有犯罪，此外又查無其他積
    極證據，足認被告確有重利之情事，依上開說明，即應為被告有利之認定，而認
    本件犯罪不能證明。原審未詳予研求，逕以假設語句、以乙○○借款給被告係一
    百萬元一個月利息一萬八千元，由此推算，其年息即高達百分之二十一點六，被
    告甲○○再將此款借給證人謝菁菲，衡情豈有可能收取較低之利息任自己虧損之
    理，遽為被告甲○○有罪之認定，實有未洽，被告甲○○執以提起上訴，為有理
    由，應由本院將原判決此部分撤銷，另為被告無罪之諭知，以免冤抑。
乙、上訴駁回部分：
一、公訴意旨另略以：被告甲○○無律師資格，意圖營利，於八十五年五月間代楊秀
    禎撰寫告訴狀，又於八十六年五月間代吳月娥撰寫告訴狀，由楊秀禎、吳月娥持
    向地方法院檢察署控告他人犯罪，而認被告犯律師法第四十八條之罪嫌云云。
二、按犯罪事實應依證據認定之，無證據不得推定其犯罪事實，刑事訴訟法第一百五
    十四條定有明文。又所謂認定犯罪事實之證據，係指足以認定被告確有犯罪行為
    之積極證據而言，如未發現相當證據，或證據不足以證明，自不能以推測或擬制
    之方法，以為裁判基礎，最高法院四十年台上字第八六號著有判例可稽。又「無
    辜之推定」乃刑事司法程序上之基本原則，此種原則表現在刑事案件中，只是另
    一種形式表示負擔之法則。易言之，刑事案件之追訴，必須提出證據（舉證負擔
    ），並需說服至無合理懷疑之地步（證明負擔），始能謂被告有罪。又此處所謂
    「合理的懷疑」是指在一切證據經過全部的比較或考慮後，審理事實的法官本於
    道義良知，對於該項證據有可以說出理由來的懷疑，此時對於追訴之事實，便不
    能信以為真，便應對被告作出無罪之判決。又該項無「合理懷疑」（證明之負擔
    ）應到達何種程度，一般原則上應依民事訴訟與刑事訴訟的分別，而有不同之要
    求，以淺顯易懂之概念而言，前者（民事訴訟）乃錢債細故，後者（刑事訴訟）
    係人命關天。對於刑事案件之被告，用有罪之判決剝奪其生命、自由和名譽等法
    益，顯應需要更為嚴謹之法則，甚至罪刑越重者，應該要求說服（無合理懷疑）
    之程度也越高。在許多民事案件之判例上，除了證據優勢（ＰＲＥＰＯＮＤＥＲ
    ＡＮＣＥ）法則以外，還要有更進而有明白、強而有力、足使人信服之證據，刑
    事上應比前開要求更高，始得對被告為有罪之判決。最高法院八十八年台上字第
    九五四號判決亦認「認定犯罪事實所憑之證據，雖不以直接證據為限，間接證據
    亦包括在內，然而無論直接證據或間接證據，其為訴訟上之證明，須於通常一般
    人均不致有所懷疑，而得確信為真實之程度者，始得據為有罪之認定，倘其證明
    尚未到達此一程度，而有合理之懷疑存在時，即難遽採為不利被告之認定」，即
    採此一見解。
三、公訴人認被告犯律師法第四十八條之罪，無非係以證人楊秀禎、吳月娥之證言為
    證。訊據被告甲○○固坦認有代為撰狀之事實，惟堅詞否認有何意圖營利向證人
    楊秀禎、吳月娥收取費用之事實等語。經查：
    （一）證人吳月娥到庭陳稱被告並無因代其撰狀而向其收取費用等語（見原審卷
          一第一四五頁），則證人吳月娥之證言，實無法證明被告有犯律師法第四
          十八條之罪。
    （二）證人楊秀禎於偵查中係證稱：「當時，他（即被告）是講狀子由他幫我寫
          ，案子給律師辦，律師收五萬元。但後來林忠原又招攬那個案子給那律師
          辦，後來那個律師說沒辦法這樣辦，我跟律師說錢已經給了，律師說他沒
          收到。我是先把一萬元匯給律師，後來我有借票給林忠原，林忠原說那麼
          他幫我付律師費，後來，他並沒有付」等語（見八十六年度偵字第二二八
          七號），由上開楊秀禎之證人僅能得到「被告曾替證人楊秀禎撰狀」、「
          證人楊秀禎曾給付給律師一萬元之費用」、「證人楊秀禎曾因被告向伊借
          票，請被告將此借款代伊給付給律師」等事實，並無「被告代證楊秀禎撰
          狀向其收取費用」之事實。經原審傳喚當時楊秀禎曾委託之律師林宜君證
          稱：伊對證人楊秀禎是否曾委託伊辦理案子已不復記憶，但被告確實有介
          紹人來，但是後來有很多沒有接案，因為是報酬的問題沒有談好。我記得
          有兩個狀況，一個狀況是有來問後來沒有來委任，不知有無幫他具狀，另
          一個狀況是有來委任但是付了部分價金，我也有具狀，但是他手頭不方便
          我就讓他拖，但是後來還是沒有給付部分價金，我就解除委任等語（見原
          審九十二年五月二十一日審判筆錄），亦無法證明「被告代證人楊秀禎撰
          狀向其收取費用」之事實。公訴人引用證人楊秀禎之證言，作為對被告不
          利之證據，實有誤會。
    （三）此外，復查無其他積極證據證明被告有何公訴人所指訴違反律師法第四十
          八條之犯行，因不能證明被告犯罪，此部分與前開連續重利罪部分又係數
          罪，揆諸前開說明，原審就此部分為被告無罪之諭知，尚無不合。公訴人
          上訴意旨，仍執陳詞，認被告涉有違反律師法犯行，核無理由，其上訴應
          予駁回。
據上論斷，應依刑事訴訟法第三百六十八條、第三百六十九條第一項前段、第三百六
十四條、第三百零一條第一項前段，判決如主文。
本案經檢察官劉家芳到庭執行職務。
中　　　華　　　民　　　國　　九十三　　年　　  四  　　月　　二十一　　日
                              臺灣高等法院刑事第二十一庭
                                  審判長法  官  葉  騰  瑞
                                        法  官  江  國  華
                                        法  官  莊  明  彰
右正本證明與原本無異。
不得上訴。
                                        書記官  廖  逸  柔
中　　　華　　　民　　　國　　九十三　　年　  　四　  　月　　二十二　　日
